【裁判字號】    95,訴,766
【裁判日期】    951205
【裁判案由】    違反毒品危害防制條例
【裁判全文】
臺灣臺南地方法院刑事判決               95年度訴字第766號
公  訴  人  臺灣臺南地方法院檢察署檢察官
被      告  甲○○
上列被告因違反毒品危害防制條例案件，經檢察官提起公訴（95
年度毒偵字第1114號），及聲請併案審理（95年度毒偵字第1631
、1698、1857號）經被告於準備程序中，就被訴之事實為有罪之
陳述，本院裁定進行簡式審判程序，本院判決如下：
    主  文
甲○○施用第壹級毒品，處有期徒刑拾月。扣案之海洛因殘渣袋
陸只均沒收銷燬之；注射針筒肆支、毒品分裝匙壹支、止血帶壹
條，均沒收。
    事  實
一、甲○○曾因施用毒品案件，經本院裁定送勒戒所觀察、勒戒
    後，認無繼續施用毒品之傾向，於民國九十四年一月十三日
    執行完畢釋放，仍基於反覆施用第一級毒品海洛因之犯意，
    於觀察、勒戒執行完畢釋放後五年內，自九十五年一月間某
    日起至同年七月十五日止，在臺南市○○路○段二五五號工
    作地點或臺南市○○區○○街二段七七號朋友住處，多次以
    注射之方式施用第一級毒品海洛因多次，嗣於九十五年四月
    二十五日十六時許，在臺南市○區○○路四段一四九巷口，
    因形跡可疑，經警攔查後，甲○○自行取出海洛因殘渣袋四
    個（微量）及注射針筒一支。又於95年5月26日下午2時30
    分許，在臺南市○○路與建南街口，為警查獲，經採尿送驗
    結果呈海洛因在人體水解還原成之嗎啡反應。又於同年七7
    月四日下午，在臺南市○○路○段489巷口為警查獲。並扣
    得其所有之注射針筒三支、毒品分裝匙一支、止血帶一條及
    海洛因殘渣袋一只等。復於95年7月15日凌晨2時許在台南市
    ○○街○段77號施用第一級毒品，為警在台南市○○路與國
    華街口為警查獲。並扣得海洛因殘渣袋一只。
二、案經臺南市警察局第二分局、第五分局報告台灣台南地方法
    院檢察署檢察官偵查起訴及移送併辦。
    理  由
一、經查，上開犯罪事實已經被告甲○○於本院審理時坦承不諱
    ，核與被告在警詢與偵查中自白之情節相符。且被告經警查
    獲時於九十五年四月二十五日、五月二十六日及七月十五日
    在警詢時所採尿液，送往長榮大學毒物研究中心以酵素免疫
    分析法EIA篩檢及氣相層析質譜儀GC／MS檢驗結果，確呈現
    海洛因在人體水解還原成之嗎啡陽性反應，此有送驗尿液及
    年籍對照表、長榮大學毒物研究中心確認報告三紙附卷可稽
    。且有扣案之毒品殘渣袋六只（均微量）、注射針筒肆支、
    毒品分裝匙壹支、止血帶壹條等可資佐證，被告之自白內容
    核與事證相符，可以採信。
二、被告前於九十三年間因違反毒品危害防制條例案件，經本院
    裁定送觀察勒戒，並於九十四年一月十四日執行完畢釋放，
    有臺灣高等法院被告前案紀錄表一份附卷可按，被告於勒戒
    執行完畢釋放後五年內，再犯本件毒品危害防制條例第十條
    第一項及第二項之罪，依法自應予追訴。本件事證明確，被
    告犯行堪以認定。
三、查海洛因係毒品危害防制條例第二條第二項第一款定之第一
    級毒品，禁止非法持有及施用，被告非法施用海洛因，核其
    所為，係犯毒品危害防制條例第十條第一項之施用第一級毒
    品罪。
四、按我國刑法於九十四年二月二日修正公布，已刪除刑法第五
    十六條關於「連續犯」之規定，且自九十五年七月一起生效
    施行。(1)有關刪除連續犯規定之修正理由有：「至連續犯之
    規定廢除後，對於部分【習慣犯】，例如竊盜、【吸毒】等
    犯罪，是否會因適用【數罪併罰】而使刑罰過重產生不合理
    之現象一節，在實務運用上應可參考德、日等國之經驗，委
    由學界及實務以補充解釋之方式，發展接續犯之概念，對於
    合乎【接續犯】或【包括的一罪】之情形，認為構成【單一
    之犯罪】，以限縮數罪併罰之範圍，用以解決上述問題」之
    說明（刑法第五十六條修正理由第四點參照）。(2)且按刑事
    法若干犯罪行為態樣，本質上原具有【反覆、延續】實行之
    特徵，立法時既予特別歸類，定為犯罪構成要件之行為要素
    ，則行為人基於概括之犯意，在密切接近之一定時、地持續
    實行之複次行為，倘依社會通念，於客觀上認為符合一個反
    覆、延續性之行為觀念者，於刑法評價上，即應僅成立一罪
    。學理上所稱【集合犯】之職業性、營業性或收集性等具有
    重複特質之犯罪均屬之，例如經營、從事業務、收集、販賣
    、製造、散布等行為概念者是，亦有最高法院九十五年度台
    上字第一0七九號判決意旨可資參照。(3)至於學界對於刑法
    修正廢除連續犯之規定後所提出之看法，有認為「集合犯
    」是指立法者在系爭構成要件所描述、所預設之該當行為，
    本身就具有【不斷反覆實施】之特性，所以反覆實施行為被
    總括地當成或擬制為【一個構成要件行為】。基於吸毒成癮
    之道理，施用毒品雖然一次施用就已經足以該當系爭構成要
    件，但接連反覆數次施用毒品者，應僅評價為一個施用毒品
    行為，且依施用毒品具有成癮之特性，反覆成習之施用行為
    才是構成要件違反之典型與常態，單一次之施毒行為毋寧說
    是例外，其性質上應列入構成要件行為單數之「集合犯」。
    此次刑法修正之立法理由已說明施用毒品之包括一罪特性，
    且多數學說見解，亦認施用毒品因具有「成癮」之特性，而
    將反覆施用毒品行為歸類為「集合犯」，乃學說上「構成要
    件行為單數」態樣之一種，僅應為「包括一罪」之評價，均
    無單就個別施用毒品行為論以數罪併合處罰之情形。施用毒
    品行為既具有成癮性及濫用性，若已有高度之習慣性，就施
    用毒品之人而言，因心理上已強烈依賴毒品解癮，其反覆施
    用毒品應是基於一個犯意決定，而施用毒品之行為本身，其
    時間及空間密接，顯然具有反覆性及延續性之特徵，如將「
    多次施用毒品行為」評價為數行為而成立數罪，加以併罰，
    顯與刑罰過度評價禁止原則相悖，並有違憲法所揭櫫之比例
    原則。從而，在立法上刪除連續犯規定的情況下，對此施用
    毒品犯行，堅守「施用」毒品之表面文義，認施用一次即係
    成立一次犯罪行為，符合一次犯罪之構成要件，再加以併罰
    ，並非適當之解釋適用法律，應在行為人確有高度習慣性的
    前提下，依社會之一般觀念及法律之目的下，將施用毒品行
    為擴張解釋為反覆多次的集合行為，而以一個集合行為一個
    犯罪行為。
五、被告前於九十三年間因違反毒品危害防制條例案件，經本院
    裁定令入戒治處所強制戒治，並於九十四年一月十三日勒戒
    執行完畢釋放，有臺灣高等法院被告前案紀錄表一份附卷可
    按，前已述及，如今又觸犯本件施用海洛因犯行，顯然並非
    一般施用毒品行為，而係對施用毒品具有高度之習慣性、多
    次並反覆施用第一級毒品海洛因之行為，應予評價為「集合
    犯」之「包括一罪」。
六、被告於九十五年六月三十日以前之施用第一級毒品行為，依
    當時有效之刑法第五十六條規定，應論以連續犯之一罪，得
    加重其刑，惟該行為後之刑法已變更，刪除連續犯之規定，
    而因其九十五年七月一日以後之施用毒品行為，認係集合犯
    之「包括一罪」（不得加重其刑），較修正前連續犯之一罪
    得加重其刑，顯然對被告比較有利，依刑法第二條第一項但
    書規定，被告於九十五年六月三十日以前施用第一級毒品犯
    行，不適用連續犯規定，而亦應認係集合犯之包括一罪，並
    與被告九十五年七月一日至同年七月十五日之施用第一級毒
    品犯行，均認係集合犯之包括一罪。
七、又被告於此期間內多次持有第一級毒品海洛因，並進而施用
    ，其持有之低度行為應為施用之高度行為所吸收，亦不另論
    罪。再查，被告自九十五年四月二十六日後至九十五年七月
    十五日止之間，習慣性反覆施用第一級毒品海洛因之犯行部
    分，雖未據起訴書所論列，然此部分之事實，既經檢察官移
    請本院併案審理並經公訴檢察官當庭表示擴張起訴範圍，本
    院並認前揭未據起訴之部分與檢察官原起訴之部分，有前揭
    集合犯之包括一罪之關係，當為起訴效力所及，依審判不可
    分原則，本院自應予以審究，併此敘明。茲審酌被告前曾因
    施用毒品經送勒戒處分執行完畢後，猶不思戒絕毒癮、革除
    惡習，顯未能深切悔改並記取教訓，惟念及其施用毒品之犯
    行，在本質上乃屬自我戕害身心健康之行為，且被告並未因
    此而有破壞社會秩序或侵害他人權益之情形，以及被告犯後
    坦承犯行，態度尚佳等一切情狀，爰量處如主文所示之刑，
    ，以資懲戒。扣案之毒品海洛因殘渣袋六只等，因殘留有微
    量之毒品，且已沾黏於袋中不能分離，應依毒品危害防制條
    例第十八條第一項規定，不問屬於犯人與否，均沒收銷毀。
    前開查扣之注射針筒四支、分裝匙一支及止血帶一條等，均
    為被告所有供施用毒品之犯罪用，業據被告於警詢時供明。
    而按被告行為時修正前刑法第三十八條第一項第二款規定「
    供犯罪所用或所得之物」、同條第三項「第一項第二款、第
    三款之物，以屬於犯人者為限，得沒收之。但有特別規定者
    ，依其規定。」，雖修正後刑法第三十八條第一項第二款並
    無修正，第三項則將「犯人」修正為「犯罪行為人」，僅屬
    文字之調整，並未涉及實質刑罰內容之變更，且本件行為已
    延續至新刑法施行後，自不生新舊法比較之問題，應逕依修
    正後之刑法第三十八條第一項第二款，諭知沒收。
八、據上論斷，應依刑事訴訟法第二百七十三條之一第一項、第
    二百九十九條第一項前段，毒品危害防制條例第十條第一項
    、第十八條第一項，刑法第十一條前段、第三十八條第一項
    第二款，判決如主文。
本案經檢察官乙○○到庭執行職務。
中    華    民    國    95    年    12    月    5    日
                  刑事第九庭  法  官  朱中和
以上正本證明與原本無異。
如不服本判決，應於收受送達後10日內向本院提出上訴書狀（應
附繕本）。
                              書記官  陳著振
中    華    民    國    95    年    12    月    8     日
附錄本案論罪科刑法條：
毒品危害防制條例第10條第1項：
施用第一級毒品者，處 6 月以上 5 年以下有期徒刑。


司法院資訊處製作；財團法人民間司法改革基金會備份。
